【裁判字號】    95,台上,5133
【裁判日期】    950921
【裁判案由】    違反證券交易法
【裁判全文】
最高法院刑事判決            九十五年度台上字第五一三三號
上  訴  人  乙○○
選任辯護人  楊商江律師
            吳小燕律師
            許登科律師
上  訴  人  甲○○
選任辯護人  蔡文斌律師
            王建強律師
            何冠慧律師
上列上訴人等因違反證券交易法案件，不服台灣高等法院台南分
院中華民國九十五年四月十二日第二審判決（九十三年度金上訴
字第六六六號，起訴案號：台灣台南地方法院檢察署八十九年度
偵字第一一二○四號、九十年度偵字第二二四四號），提起上訴
，本院判決如下：
    主  文
原判決關於乙○○、甲○○部分撤銷，發回台灣高等法院台南分
院。
    理  由
本件原判決維持第一審論處上訴人乙○○、甲○○共同意圖抬高
或壓低集中交易市場某種有價證券之交易價格，自行或以他人名
義，對該有價證券，連續以高價買入或低價賣出罪刑部分之判決
，駁回上訴人等在第二審之上訴，固非無見。
惟查：（一）刑事審判上之共同被告，係為訴訟經濟等原因，由
檢察官或自訴人合併或追加起訴，或由法院合併審判所形成，其
間各別被告及犯罪事實仍獨立存在，各共同被告對其他共同被告
之案件而言，為被告以外之第三人，本質上屬於證人，如以共同
被告為證據方法，該共同被告於審判中，應依人證之法定程序，
到場具結陳述，並接受其他共同被告之詰問，其陳述始得作為認
定其他共同被告犯罪事實之判斷依據；至於共同被告在其本人案
件於警詢及偵審中立於被告地位所為陳述，對其他共同被告之案
件而言，均屬第三人於審判外之陳述，除法律特別規定者外，不
得成為不利於其他共同被告之證據。卷查與上訴人等有共同被告
關係之劉月雲於民國九十年八月六日、八月二十日在第一審之供
詞，係其立於被告地位所為陳述，依前開說明，除法律有規定外
，不得作為認定上訴人等之犯罪事實的判斷依據。乃原判決對前
述劉月雲立於被告地位所為陳述究竟符合何項法律規定而得成為
不利於上訴人等之證據，未詳予說明，即遽採為認定上訴人等之
犯罪事實的判斷依據，自嫌理由欠備。（二）證據之證明力雖由
法院自由判斷，然證據之本身如對於待證事實不足為供證明之資
料，而事實審仍採為判決基礎，則其自由判斷之職權行使，自與
採證法則有違。原判決認定上訴人等利用不知情之蔡碧娥、林競
珍、邱盈良、曾林秀霞、蔡喬林、林佳蓉、翁銘隆、翁銘宏、林
秋穎、沈孟樺、張雅惠、呂楊榮秀、陳怡菁、鄭清長、黃馨慧、
邱榮華（原判決誤載為秋榮華）等人為人頭，開設帳戶買賣股票
，無非以曾林秀霞、蔡喬林、翁銘宏、呂楊榮秀、陳怡菁、黃馨
慧、邱榮華、邱盈良、沈孟樺、林佳蓉、翁銘隆、林秋穎、張雅
惠、鄭清長於警詢或偵查中均供稱：其等將身分證影本借給他人
開立證券帳戶，開戶過程中未徵信，事後亦未取得存摺、證券簿
、印章等語，邱盈良、沈孟樺、劉月雲在第一審分別供稱：「（
提示刑事警訊筆錄是否實在？）不實在。我有借身分證給公司，
因為公司需要，是公司向我借的，不是沈孟樺。張雅惠、邱榮華
等人的身分證不是我拿給沈」、「（有無買賣股票？八十八年四
月二十七日有無買賣東榮公司股票0000000元、八○二○
三○元匯入天公司？有無跟劉月雲碰面？談何事？）我私人有
買賣，在員工認股時。我不知有這兩筆錢。公司有需要曾向我借
身分證。我有跟劉月雲碰面，談說將來警調單位調查時說有借身
分證給他」、「（對起訴書之犯罪事實有何意見？）前面沒有講
實話。我原先是想幫乙○○的忙，一方面也是幫自己的忙。八十
六年到八十八年間我都沒有買股票。正式買股票是在我被起訴之
後。低買高賣股票這些跟我都沒有關係。我完全不認識那些人頭
。其來源及過程我都不清楚。八十八年我買了乙○○的股票，開
股東會議之後才認識蔡。（九十年一月九日調查站筆錄你跟甲○
○付利息資金往來等情是否實在？）沒有這回事。當時也是為了
要幫乙○○的忙才這麼說。（提示黃馨慧八十九年三月九日警訊
筆錄黃馨慧所言是否實在？）完全都沒有這回事。我沒有向黃馨
慧借身分證，並拿呂明哲、呂楊榮秀等人身分證影本。黃馨慧與
乙○○是何關係我不知道。有見過黃馨慧，在黃被刑事警察傳訊
之前後我們還有其他人頭，在台北市的某咖啡廳曾經碰面談過要
如何講。本案被告均不在現場，東榮公司有壹個人帶黃馨慧去的
。當刑事警察有傳訊某人頭時，公司的人就會帶來跟我認識。八
十六年時我根本不認識他們」各等語，且蔡喬林、林佳蓉、邱盈
良、翁銘隆、翁銘宏、沈孟樺、張雅惠等人於日盛證券股份有限
公司台南分公司開戶買賣股票，其中證人林佳蓉、邱盈良、翁銘
隆、翁銘宏同委託營業員邱子欽，沈孟樺、張雅惠同委託營業員
劉香玲，蔡喬林委託營業員蔡巧芬，曾林秀霞、證人林秋穎、呂
楊榮秀、陳怡菁、鄭清長、黃馨慧與乙○○等人均於寶來證券股
份有限公司台南分公司開戶同委託營業員陳姝伶買賣股票，林競
珍、呂明哲於京華證券公司台南分公司開戶同委託營業員黃智慧
買賣股票，而蔡喬林、林佳蓉、邱盈良、翁銘隆、翁銘宏、沈孟
樺等人於開戶資料中所填寫之聯絡電話又同為00－00000
00，邱盈良、沈孟樺、蔡喬林、張雅惠等人之聯絡地址「台南
縣永康市○○○路八二九號」，亦為東榮纖維工業股份有限公司
（下稱東榮公司）所設之住址，甲○○復為蔡喬林、邱盈良、呂
楊榮秀之開戶介紹人，為其依據；然前述證據及情況，尚不足證
明上訴人等利用蔡碧娥、林競珍、邱盈良、曾林秀霞、蔡喬林、
林佳蓉、翁銘隆、翁銘宏、林秋穎、沈孟樺、張雅惠、呂楊榮秀
、陳怡菁、鄭清長、黃馨慧、邱榮華（原判決誤載為秋榮華）等
人為人頭，開設帳戶買賣股票，乃原判決竟憑以認定之，顯已逾
越其自由判斷之職權，難謂非違法。（三）科刑判決所認定之事
實，與所採之證據，不相適合，即屬證據上理由矛盾，其判決當
然違背法令。卷查財團法人中華民國證券櫃檯買賣中心第七十八
次有價證券上櫃審議委員會會議紀錄（置於卷外），其內容為崇
友股份有限公司及東榮公司申請其已公開發行之股票為櫃檯買賣
之案由與審議結論，並未述及上訴人等買賣東榮公司股票之情形
，乃原判決竟採為認定上訴人等於八十八年二月三日、六日、八
日、十日、三月一日、十七日、十八日、二十二日、二十四日、
三十日、四月六日、十六日、十九日、二十三日、二十七日、二
十八日、二十九日、三十日，同年五月三日、四日、五日買賣東
榮公司股票而影響股價等情之事實的證據之一（見原判決理由五
之(3)），顯有認定之事實與所採證據不相適合之證據上理由矛盾
之情形，亦難認為適法。（四）有罪之判決書，應於理由內記載
認定犯罪事實所憑之證據及其認定之理由，刑事訴訟法第三百十
條第一款定有明文。原判決於事實欄認定上訴人等利用蔡澤霖、
蔡修明、蔡勝昌、蔡勝佳等人名義連續以高價買進東榮公司股票
，再伺機賣出，以牟取不法利益等情之事實，並未於理由欄說明
其憑以認定之證據及理由，同有判決理由不備之違法。（五）檢
察官就被告之全部犯罪事實，以實質上或裁判上一罪起訴者，因
其刑罰權單一，在審判上為一不可分割之單一訴訟客體，法院應
就全部事實予以合一審判，以一判決終結之，如僅就其中一部分
加以審認，而置其他部分於不論，即屬刑事訴訟法第三百七十九
條第十二款所稱「已受請求之事項未予判決」之違法；此與可分
之數罪如有漏判，仍可補判之情形，迥然有別。本件檢察官起訴
書既記載上訴人等與蔡澤霖、蔡修明、蔡勝昌、蔡勝佳等人基於
概括犯意聯絡，自八十八年二月一日至同年五月五日，聯合劉月
雲，共同謀議籌措資金，意圖抬高或壓低東榮公司在店頭交易市
場之股票交易價格，製造東榮公司股票交易活絡之假象，以吸引
市場投資人追價買進，嗣後再伺機連續以彼等人、東雅投資股份
有限公司、東傑投資股份有限公司、以及不知情之蔡碧娥、林競
珍、邱盈良、曾林秀霞、蔡喬林、林佳蓉、翁銘隆、翁銘宏、林
秋穎、沈孟樺、張雅惠、呂楊榮秀、陳怡菁、鄭清長、黃馨慧、
及秋（邱）榮華等十六名人頭戶之名義，在上開期間同步在日盛
證券台南分公司、寶來證券台南分公司及台北市復興分公司、元
大京華長榮分公司、亞洲證券台南分公司開戶，利用上開彼等及
人頭戶等之戶頭，高價賣出低價買進，賺取差價之手法，牟取不
法利益等情之犯罪事實，則八十八年二月一日至同年五月五日，
以上訴人等與劉月雲名義在前述證券公司買賣東榮公司股票之行
為，應係上訴人等被訴之犯罪事實的一部分，與其他被訴之犯罪
（即前述論罪科刑部分），具有審判不可分之關係，屬同一訴訟
客體，應合一審判以一判決終結之。乃原判決就上訴人等被訴以
其等與劉月雲名義買賣東榮公司股票牟取不法利益部分，竟未予
論斷說明是否成立犯罪，自屬已受請求之事項未予判決之違法。
（六）有罪之判決書，應記載犯罪事實，諸凡有關犯罪之時間、
地點、方法、態樣、金額、數量、以及其他與適用法律有關之事
項，均應詳予記載，始足為適用法律之依據。原判決雖記載上訴
人等連續於尾盤以高價買進，製造東榮公司股票交易活絡之假象
，以吸引投資人追價買進，嗣再伺機出脫持股，賺取差價之手法
，牟取不法利益等情，然上訴人等究竟於何時用何人之名義以何
價錢買進、賣出若干東榮公司股票，以及牟取若干不法利益，乃
認定上訴人等有無以高價買入、低價賣出及其犯罪情節重大與否
之重要事項，為適用法律之依據，原判決未予明確認定，亦屬違
法。以上諸端，或為上訴意旨所指摘，或為本院得依職權調查之
事項，應認原判決關於上訴人等部分有撤銷發回之原因。
據上論結，應依刑事訴訟法第三百九十七條、第四百零一條，判
決如主文。
中    華    民    國  九十五  年    九    月  二十一  日
                      最高法院刑事第十一庭
                          審判長法官  謝  俊  雄
                                法官  陳  世  雄
                                法官  魏  新  和
                                法官  吳  信  銘
                                法官  徐  文  亮
      本件正本證明與原本無異
                                      書  記  官
中    華    民    國  九十五  年    九    月  二十六  日
                                                      Ｋ


司法院資訊處製作；財團法人民間司法改革基金會備份。
